【裁判字號】    89,訴,664
【裁判日期】    890927
【裁判案由】    不當得利等
【裁判全文】
臺灣板橋地方法院民事判決        八十九年度訴字第六六四號
    原      告  菲力工業股份有限公司
    法定代理人  廖玉麟
    訴訟代理人  林季盈
                林小娟
    右  一  人  黃秋婷
    複代理人    陳盈潔
                彭建寧
    被      告  井強企業有限公司
                              設台北市○○○路○段五七號十四樓之二
    兼法定代理人  丙○○○    住台北市○○○路六三九巷二五弄二號七樓之二
                乙○○        .
                戊○○        住台北市○○街五四號五樓
    右  一  人  徐東昇律師
    訴訟代理人
    被      告  丁○○○      .
                甲○○        住台北市○○區○○路四段一六七巷六弄九號
    共      同  劉緒倫律師
    訴訟代理人  呂偉誠律師
右當事人間請求不當得利等事件，本院判決如左：
    主      文
原告之訴及假執行之聲請均駁回。
訴訟費用由原告負擔。
    事    實
甲、原告方面：
  一、聲明：
  （一）被告應連帶給付原告新台幣一百零一萬元或美金三萬七千四百零七元，及自
        民國八十九年一月十二日起至清償日止，按年息百分之五計算之利息。外幣
        給付部分得按給付時台灣銀行賣出匯率折合新台幣給付之。
  （二）願供擔保以代釋明，請准宣告假執行。
  二、陳述：
  （一）被告戊○○自稱係被告井強企業股份有限公司（下稱井強公司）之董事長、
        總經理、社長等職，被告張秋琴自稱係井強公司之負責人，其餘被告為井強
        公司之股東及執行業務之人。被告垂涎原告公司專業技術，乃以其個人並其
        分為被告井強公司董事長、總經理、社長、負責人、股東及執行業務者之名
        義，於八十五年及八十六年間至位於台北縣土城工業區之原告公司，與原告
        公司訂立買賣合約書，騙取原告所承製之電動車。原告不疑有他，乃依約交
        付電動車，詎被告竟積欠原告至少美金五十一萬二千九百四十七元之價金（
        本件僅部分請求，嗣在本案另擴張應受判決事項之聲明，或另行起訴請求）
        ，迄仍避不清償。
  （二）被告井強公司第一次向原告所下之訂單為組裝五百台之電動車，電機零組件
        由被告井強公司自行採購，提供原告組裝，訂組裝電動車之單價由原本每台
        美金一五五元異動為一六八點五元，後因被告井強公司之電動零件品質有瑕
        疵，而由原告代為整修，其中電機單價由原本之每台美金一八０元異動為二
        三０元，故最後之訂單金額為每台美金三九八點五元之電動車五百台，被告
        尚積欠貨款新台幣（下同）三百六十七萬零七百六十七元。被告井強公司又
        向原告下新訂單一千台，原告亦已完成，以匯率三十二點五計算，貨款總計
        為一千二百九十五萬一千二五十元，連同前欠貨款，被告井強公司計積欠至
        少一千六百六十二萬二千零十五元。爰依契約關係請求被告給付貨款，並為
        遲延給付之損害賠償，或為不當得利之損害賠償。
  （三）被告井強公司於與原告締約時，於立合約書人欄中，謊稱係「井強企業股份
        有限公司」，惟其公司登記資料自始均為「井強企業有限公司」，竟以股份
        有限公司之名經營業務，與原告締約，不僅未盡契約之誠實告知義務，且有
        詐欺之嫌，而被告井強公司待原告完成訂單後卻拒不付款，顯為故意使原告
        受損害，且違反民法第一百四十八條第二項之誠信原則。被告井強公司之股
        東均為配偶或同居一處之家屬，其公司登記之資本額為一千五百萬元，但並
        未真正投資一千五百萬元，且其向原告所下訂單得計一千九百四十二萬六千
        八百七十五元，已超出其資本額甚多，況一公司絕不可同時間僅有此一筆生
        意，其資產與風險顯然不成比例，被告資本不足卻仍登記為一千五百萬元，
        顯係公然責欺社會大眾，亦造成社會經濟之危害。依「刺穿公司面紗原則」
        ，被告井強公司、全部股東及董事均應依公司法第八條、第二十三條、民法
        第二十八條、第一百八十八條、第一百八十五條、第一百八十五條對原告負
        連帶損害賠償責任。
  （四）原告查封被告井強公司帳戶，存款額總計為二萬六千一百三十九元，足證其
        係一買空賣空之空殼公司，賺則入個人帳戶，賠則以公司為擋箭牌，此種欺
        騙行為，應令全部股東負連帶無限責任。而被告黃秋琴、戊○○以被告井強
        公司之名義出面與原告訂約，被告甲○○亦於訂單中簽名，渠均為被告井強
        公司之負責人及行為人，其行為有損害他人權利之情事，應與其公司負連帶
        責任。
  三、證據：提出買賣合約書、存證信函、被告井強公司變更登記事項卡、帳款備忘
      錄、電動車品質整修備忘錄、各類所得資料歸戶清單、彰化商業銀行聲明異議
      狀、台灣省合作金庫大安支庫函、萬泰商業銀行函、戶籍謄本、出口報單、出
      廠放行單、原告致被告戊○○函之影本各一份、照片四張、訂單之影本二紙為
      證。並聲請本院至其工廠履勘，且命被告提出被告井強公司自八十六年迄今之
      所有帳簿及出口資料、公司設立時出資之證明、資金來源及資金動向、設立至
      今所有收入、公司法第一百十條之表冊、設立時之會計師、以及其後迄今所有
      會計師之姓名、住址、電話，並聲請本院傳訊各該會計師，命其提出被告井強
      公司設立時之資金來源及自設立後迄今之所有收入；並聲請本院傳訊被告井強
      公司全體股東，命其提出自被告井強公司設立前一年迄今，其個人所有銀行之
      存入及領出之記錄；並命被告井強公司提出其自設立迄今所有薪資、紅利、其
      他支出帳簿及收入。
乙、被告方面：被告未於最後言詞辯論期日到場，惟其前曾於言詞辯論期日到場，並
    提出書狀為以下之聲明、陳述：
  一、聲明：如主文第一項所示。並陳明如受不利判決，願供擔保請准免為假執行之
      宣告。
  二、陳述：
  （一）原告主張被告井強公司以訂立所謂「買賣合約書」方式向原告騙取原告所承
        製之電動腳踏車，致原告不疑有他，乃依約交付」及「被告連續積欠原告至
        少美金五十一萬二千九百四十七元」，並被告井強公司有違約或不當得利情
        事，被告均予以否認，原告應就其主張被告井強公司有成立侵權行為、違約
        、不當得利等情事負舉證責任。而原證一之買賣合約書係由原告所繕打製作
        ，將被告井強公司載記為「井強企業股份有限公司」係出於原告之繕打錯誤
        ，惟被告於簽約時所使用之印鑑名稱明顯為「井強企業有限公司」，足證被
        告井強公司並無蓄意詐欺原告之事實。
  （二）原告既主張其與被告井強公司間係買賣關係，則該法律關係亦與被告丙○○
        ○、乙○○、戊○○、丁○○○、甲○○等人無關，原告主張上開被告應與
        被告井強公司負連帶賠償之責，即屬無據。
  （三）原告另主張被告井強公司登記之資本額為一千五百萬元，卻與他人進行超出
        資本額之交易，資產與風險顯然不成比例云云，係蓄意誣蔑被告等名譽，亦
        與其主張已依約完成交貨之事實無關。另其於聲請調查證據聲請（二）狀第
        一、二兩點中聲請鈞院命被告提出出資證明等財務表冊資料，實與本案爭點
        無關，顯係企圖混淆事件爭點。原告所提之出口報單，乃係原告單方面所委
        託之文件，並非被告所委託報關，且事前未經被告驗貨合格同意其出貨，況
        原告亦自承該批一一七台電動車並未實際出口，仍無足以證明原告以交付一
        千五百台電動車之事實。被告戊○○否認有收到原證十七之信函，另原告所
        提照片四張，僅係部分腳踏車零件（車架）之堆放，實難證明原告已完成其
        所主張一千五百台電動車承製之事實。
    理    由
甲、程序上理由
    被告經合法通知，未於最後言詞辯論期日到場，核無民事訴訟法第三百八十六條
    所列各款情形，爰依被告之聲請，由其一造辯論而為判決。
乙、得心證之理由
一、原告起訴主張被告井強公司先後於八十五及八十六年間，與其訂立買賣合約，向
    原告訂購電動車一千五百台之事實，業據提出買賣合約書、電動車品質整修備忘
    錄、訂單之影本二紙為證，並為被告所不爭執，堪信為真實。
二、原告雖主張其業已依約交付貨物，惟被告井強公司拒付貨款等語，惟查，
    1.依上開買賣合書約第九條「付款方法：甲方（即被告井強公司）應於出貨前三
      十天開立”不可撤銷之國內信用狀”交付予乙方（即原告），乙方於貨品出廠
      後得依據甲方簽署之驗收報告單，逕自辦理押匯。」之約定，被告井強公司交
      付不可撤銷信用狀以為付款，既為原告出貨前三十日，且原告得憑被告井強公
      司之驗收報告單，辦理押匯，被告井強公司之貨款給付義務，自應以原告已交
      付貨物（出貨），且經被告井強公司驗收為條件。原告依上開買賣契約起訴，
      請求被告井強公司給付貨款，自應就其業已出貨，並經被告井強公司驗收之事
      實，負舉證之責。
    2.原告就此雖提出出口報單、出廠放行單、催告信函、照片四張為證。惟依該出
      口報單所載，裝載之電動車僅為一百十七台，與契約約定應交付之五百台及一
      千台不符，原告復未舉證證明其得為一部之給付，則其上開給付，顯不合契約
      之本旨。而上開出廠放行單，貨品及料號欄之記載為腳踏車（Bicycle），而
      非電動車（Eletric Bike），且其數量僅為一百十七台，再參諸原告主張其完
      成製造之一千台電動車，因被告井強公司不受領一直存放貨櫃場，以致全數生
      繡之，並提出照片四張為證，惟該照片僅係部分腳踏車零件（車架）之堆放，
      並非電動車成品，亦難資為原告確已完成電動車之製造並為交付之認定。至原
      告致被告戊○○之信函，被告戊○○否認有收到，且其所述內容亦催促被告戊
      ○○將該一百十七台電動車報關出口，與原契約約定應給付之一千台及五百台
      均有不符，則原告主張其已依約完成電動車一千五百台，並交付被告井強公司
      ，實難信為真實。另原告亦未舉證證明業經被告井強公司驗收，被告井強公司
      自得拒付貨款，則其訴請被告井強公司給付貨款，並為遲延給付貨款之損害賠
      償，即無理由，應予駁回。
    3.又原告未依債之本旨提出給付，且迄未經被告井強公司驗收貨品，被告井強公
      司得拒付貨款，業經明確審認如前，則原告聲請本院至其工廠履勘，並命被告
      提出被告井強公司自八十六年迄今之所有帳簿及出口資料，以明其確有交付貨
      品，並被告確未依約付款，核無必要，併此敘明。
    4.原告另主張被告井強公司待原告完成訂單後拒不付款，顯係故意使原告受損害
      云云，惟原告就其業已依債之本旨提出給付之事實，既無法舉證以為證明，則
      被告井強公司拒為對待給付，亦屬正當，原告此部分主張，容有誤會，不足採
      取。被告井強公司既無詐騙原告之行為，則原告以被告黃秋琴、戊○○以被告
      井強公司之名義與原告訂約，被告甲○○亦於訂單中簽名，認渠之行為有損害
      他人權利之情事，應與其公司負連帶責任云云，亦不足採。
    5.原告就其上開主張，另陳明併依不當得利之規定訴請被告井強公司給付，惟其
      就被告井強公司無法律上之原因受有利益，致其受損害之事實，並未舉證以為
      證明，自無從准許。
三、原告另以被告井強公司之組織型態係有限公司，其於與原告締約時，竟於立合約
    書人欄中，謊稱係「井強企業股份有限公司」，實有詐欺原告之情，且其股東均
    為配偶或同居一處之家屬關係，公司登記之資本額為一千五百萬元，但並未真正
    投資一千五百萬元，且其向原告所下訂單得計一千九百四十二萬六千八百七十五
    元，已超出其資本額甚多，資產與風險顯然不成比例，顯係公然詐欺社會大眾與
    原告，亦造成社會經濟之危害。經原告查封被告井強公司帳戶，存款額總計為二
    萬六千一百三十九元，足證其係一買空賣空之空殼公司，賺則入個人帳戶，賠則
    以公司為擋箭牌，依「刺穿公司面紗原則」，被告井強公司、全部股東及董事均
    應依公司法第八條、第二十三條、民法第二十八條、第一百八十八條、第一百八
    十五條對原告負連帶損害賠償責任。惟
    1.上開買賣合約書立合約書人欄被告井強公司部分固係記載「井強企業股份有限
      公司」，惟其上蓋用之印鑑章則明顯為「井強企業有限公司」，有該合約書之
      影本一份在卷可稽，則被告抗辯該買賣合約書將被告井強公司載記為「井強企
      業股份有限公司」，係出於原告之繕打錯誤，其無詐欺原告之意圖等語，應堪
      採信。
    2.至公司股東由配偶或同居之家屬擔任，於我國有限公司，甚為常見，亦合於有
      限公司之閉瑣性，尚難據認係詐欺之行為。另公司營業額超過登記之資本額者
      ，於公司運作實務比比皆是（此由上市、上櫃公司，於營業額扣除成本、彌補
      虧損、提列法定（資本、盈餘）公積後，尚能以配息、配股之方式分配盈餘得
      證），原告徒據被告井強公司營業無超過登記資本額，即認其資產與風險不成
      比例，亦係詐欺行為，亦不足採。
    3.原告另主張被告井強公司登記之資本額為一千五百萬元，但未真正收足，並其
      係一買空賣空之空殼公司，賺則入個人帳戶，賠則以公司為擋箭牌，有詐欺公
      眾之虞及原告云云，惟遑論原告就其因而受有何種損害，並未舉證以為證明，
      即該等情事，係屬被告井強公司負責人是否應依公司法第三條第三項之規定負
      刑事責任，並主管機關得否依同條第四項之規定撤銷其公司登記之問題，且原
      告既未舉證證明其因而受有損害，即與民事之損害賠償責任無涉。從而，原告
      主張被告井強公司、及其股東、董事均應依公司法第八條、第二十三條、民法
      第二十八條、第一百八十八條、第一百八十五條之規定，對原告負連帶損害賠
      償責任，亦無足取。
    4.本院認原告無法證明被告井強公司有詐欺行為，有如前述，則其聲請本院命被
      告提出被告井強公司於公司設立時出資之證明、資金來源及資金動向、被告井
      強公司設立至今所有收入、公司法第一百十條之表冊、設立時之會計師、以及
      其後迄今所有會計師之姓名、住址、電話，並聲請本院傳訊各該會計師，命其
      提出被告井強公司設立時之資金來源及自設立後迄今之所有收入；並聲請本院
      傳訊被告井強公司全體股東、命其提出自被告井強公司設立前一年迄今，所有
      其個人銀行之存入及領出之記錄；命被告井強公司提出其自設立迄今所有薪資
      、紅利、其他支出帳簿及收入，核無必要，且與判決結果無礙，爰不予傳證。
四、綜上，原告訴請被告給付如訴之聲明（兩造係約定以美金計價，原告訴請被告連
    帶給付新台幣部分，於法亦有未合），為無理由，應予駁回。
五、原告之訴既經駁回，其假執行之聲請亦因訴之駁回而失所附依，應予駁回之。
六、結論：本件原告之訴為無理由，依民事訴訟法第三百八十五條第一項前段、第七
    十八條，判決如主文。
中      華      民      國    八十九    年      九      月    二十七    日
                                臺灣板橋地方法院民事第二庭
~B法  官  陳麗玲
右正本證明與原本無異。
如不服本判決，應於判決送達後廿日內，向本院提出上訴狀。
中      華      民      國    八十九    年      九      月    二十七    日
~B書記官  方蟾苓


司法院資訊處製作；財團法人民間司法改革基金會備份。
